臺灣彰化地方法院民事判決
110年度訴字第986號
原      告  盧麗貞  

            盧滿美  
            盧秀丹  
兼 上 3 人
訴訟代理人  盧麗津  
被      告  盧政志  

上列當事人間請求返還不當得利事件，本院於民國111年3月11日
言詞辯論終結，判決如下：
    主      文
原告之訴駁回。
訴訟費用由原告盧麗津負擔10％、盧麗貞負擔23％、盧秀丹負擔26
％，其餘由盧滿美負擔。
    事實及理由
一、原告主張：
　⒈兩造均為訴外人盧江月英（民國110年7月20日歿）之子女，
    被告擔心母親盧江月英死後原告依法有權利與他分財產，遂
    以承諾扶養到終老為藉口，於99年5月1日帶盧江月英及2位
    見證人，至台灣台北地方法院所屬民間公證人處作成公證遺
    囑。其內容將盧江月英所有坐落彰化縣員林市中正路房地、
    現金及銀行存款等全數指定由長子即被告單獨繼承，但條件
    是「本人指定由長子負責扶養，所有扶養費用以及世世代代
    對本人及祖先之慎終追遠所發生之各項費用由長子負擔」，
    並指定被告為遺囑執行人。但完成公證遺囑後，被告對待母
    親態度越來越惡劣，此後母親經常住女兒即原告盧秀丹位於
    台北市萬華區的房子。隔年100年4月起至101年1月，被告竟
    要求母親必須支付家用、稅金等費用，母親只好每月匯款新
    台幣（下同）7000元不等至被告在郵局的帳戶。101年1月被
    告趁母親過年回鄉祭祖，藉口整修房間，不讓母親回士林住
    所，再過半年更表示不想跟媽住，媽的事也不想管，並將母
    親所有衣物、用品打包，要求原告盧滿美載走。此後對母親
    幾乎沒有探望和聯繫。
　⒉101年1月起至103年9月，盧江月英住盧秀丹萬華的房子，由
    原告盧麗貞、盧秀丹、盧滿美共同照顧。後因盧江月英失智
    狀況越發嚴重，於103年8月5日經台大醫院診斷失智狀態已
    達中度殘障程度，生活無法自理。原告乃從103年9月至108
    年6月，聘請訴外人盧麗華（盧江月英之三女）全職照顧，
    依當時行情支給照顧費用每月6萬元、伙食費1萬元、醫療雜
    支實報實銷，並於104年11月27日簽有「盧江月英看護協議
    書」。105年1月在員林家中開協調會時，被告也表示同意，
    並且在協議書上簽寫「若三姊持續照顧，期間仍維持看護費
     60,000」等字。本院104年度監宣字第234號盧江月英監護
    宣告事件，於105年1月21日開庭時，被告為取得監護人身分
    ，向法官表示希望母親由其照顧，會讓母親住家裡，他不會
    拿一毛錢等語，因此大家都同意由其擔任監護人。不料，被
    告取得監護人資格後，不但沒有將母親接回家照顧，還於10
    5年4月將母親在金融機構的存摺謊報遺失，銀行將存款凍結
    ，無法提領使用，致母親生活陷入困境。原告只好依法聲請
    改定監護人，最終經法院改定原告及盧麗華為盧江月英之共
    同監護人，於108年1月23日確定。
　⒊自105年6月起至108年1月止，盧江月英存款帳戶無法動用期
    間，其生活所需費用皆由女兒先代盧江月英墊付（被告只支
    付6萬6468元後即不再分攤），其項目包含照顧費、醫療費
    、生活費、律師費、其他稅金及雜費等共132萬0190元，原
    告代墊金額盧麗津13萬3732元、盧麗貞30萬1868元、盧秀丹
    34萬6343元、盧滿美53萬8248元。而此項墊款，原告未受委
    任，盧江月英無法律上之原因而受利益，致原告受損害，被
    告為其繼承人，原告自得依繼承及依不當得利之法律關係，
    請求被告返還其利益等情，求為命被告給付原告盧麗津13萬
    3732元、盧麗貞30萬1868元、盧秀丹34萬6343元、盧滿美53
    萬8248元，及均自起訴狀繕本送達翌日起至清償日止，按年
    息5％計算利息之判決。
二、被告則以：
　㈠盧江月英看護協議書之立協議書人為原告及盧麗華共5人，被
    告只是在協議書上加註意見。原告、盧麗華與被告間本院10
    5年度家訴字第72號請求返還不當得利事件，已認定盧江月
    英之財產豐厚，有維持自己生活之資力，並無受扶養之權利
    。盧江月英死亡時，其財產總值尚餘有878萬1356元，有國
    稅局遺產稅免稅證明書可證。故盧江月英不僅不需要子女扶
    養，更不需要子女代墊扶養費或其他費用。因此，原告所主
    張之代墊費，並非民法第1114條、第1117條為盡扶養義務之
    扶養費。
　㈡盧江月英所立公證遺囑，將員林市中正路房地及銀行存款、
    現金等指定被告單獨繼承，與指定被告負責扶養間，並無條
    件關係。85年兩造父親去逝後，被告便獨自接母親至台北，
    與被告妻子同住在被告妻子購買的房子中，由被告與妻子共
    同照顧16年。100年間被告妻子往生，被告岳母責難母親未
    盡到婆媳之間相互照顧之責，母親竟對岳母嗆說媳婦是她用
    錢娶進來的，是來孝敬她的等語，因而引發兩家族的重大衝
    突。母親不滿被岳母指責，負氣由被告妹妹帶離在外獨居，
    之後回員林與盧麗華同住在自己的房子。而原告聘請盧麗華
    照顧母親，並在母親不知情下，從母親銀行帳戶每月私自取
    走7萬元作為盧麗華的照顧費用。其後母親失智，在法院選
    任監護人庭訊中，被告表示願意接母親回台北照顧，不會像
    女兒一樣收取母親看護照顧費，只需要母親支付自己生活及
    醫療等必要花費。當母親現金銀行存款用完時，6名子女應
    平均負擔母親生活所需費用，5名女兒也當庭在筆錄簽名表
    示同意。法官同時在筆錄中載明，盧麗華的看護費以每個月
     3萬5000元計算為宜。詎料，5名女兒便扣住母親現金及銀
    行存摺，不讓被告有錢支付照顧母親生活及醫療所需之必要
    費用。更將母親留在員林，繼續用母親的存款以每個月7萬
    元代價支付聘請盧麗華的看護費，理由是盧麗華沒有工作，
    需要這筆收入。直至盧麗華表示沒有能力也不願再照顧母親
    ，才由原告將母親送至新北市三峽清福養老院至終老止。
　㈢原告所提資料，皆為原告與盧麗華相互間銀行往來記錄，無
    法證明與母親的必要支出有關。原告主張其相互間金錢往來
    皆用於母親照顧費、醫療費、生活費等，被告否認之。況其
    中亦多有非必要支出（如律師費），或被告已清償完畢（本
    院105年度訴字第1129號事件抵銷完畢），或是原告自己本
    身之花費（如盧滿美購買厚斧電鍋是要買給母親使用）。
　㈣子女孝敬父母本是天經地義，是固有人倫孝道應盡之道德上
    義務。原告指控自己母親盧江月英受有不當得利，並要求返
    還，有違人倫孝道及民法第1084條第1項規定。再者，子女
    於父母年老體衰之際，予以生活上之必要扶助照顧，或主動
    給予金錢奉養，或購買食物、生活用品孝養父母，藉以充實
    或提昇父母晚年生活品質，報答父母養育之恩，此為人倫孝
    道所必然。父母尚有相當資力而無不能維持生活之情事時，
    對於子女雖無請求扶養之權利，然子女基於孝道而對父母所
    為之費用付出，既係出於人倫親情，而非法律之強制規定，
    應認係履行道德上之義務，依民法第180條第1款規定，即不
    得對父母請求返還，始與倫理觀念相符（台灣高等法院台中
    分院108年度上易字第26號判決參照）。故原告依法不得請
    求返還等語，資為抗辯。並聲明原告之訴駁回。
三、不爭執之事實
　⒈兩造及訴外人盧麗華均為盧江月英（110年7月20日歿）之子
    女。盧江月英因患有失智症，遭本院家事法庭於105年2月5
    日以104年度監宣字第234號裁定，宣告為受監護宣告之人，
    並指定盧麗津、被告為監護人。其後經本院家事法庭於107
    年12月27日以105年度監宣字第272號、106年度監宣字第279
    號裁定，改定原告4人及盧麗華為共同監護人，並由盧麗華
    任主要照顧者（相關裁定列印本參卷第267-275頁）。
　⒉被告前以85年6月起至101年2月間止，支付盧江月英之扶養費
    共388萬1371元，原告4人及盧麗華應平均分擔為由，依不當
    得利規定，請求彼等5人各給付伊64萬6895元及其利息。經
    本院家事法庭於107年8月27日以105年家訴字第72號請求返
    還不當得利事件，認定盧江月英在上開期間，並無受其子女
    扶養之權利，彼5人並無免除支出扶養費之利益，而為被告
    敗訴判決確定（判決影本見卷第213-223頁）。
四、原告主張渠等未受委任，於105年6月至108年1月間，代墊兩
    造母親盧江月英之照顧費、醫療費、生活費、律師費、其他
    稅金及雜費等共計132萬0190元，盧江月英係無法律上之原
    因而受利益，致原告受損害，被告為其繼承人，爰依繼承及
    不當得利規定，請求被告返還原告各自墊付之金額並自起訴
    狀繕本送達翌日起加給法定利息。被告否認此情，抗辯盧江
    月英並無受扶養之權利，業經兩造間前案不當得利事件判決
    確定，依原告所提各項證據，亦不足以證明與照顧盧江月英
    之必要支出有關，且原告盡其子女孝道奉養母親，為履行道
    德上之義務，依民法第180條第1款規定，亦不得請求返還等
    語。按原告主張代墊前開各項費用，固據提出代墊明細（起
    訴狀附件16、卷第63-161頁）及盧江月英照顧費（含伙食費
    、雜支）明細表、統整表（卷第305-323頁）為證。查法律
    上之原因而受利益，致他人受損害者，應返還其利益。雖有
    法律上之原因，而其後已不存在者，亦同。民法第179條固
    有明文。惟依同法第180條第1款、第3款規定，給付係履行
    道德上之義務者；因清償債務而為給付，於給付時明知無給
    付之義務者，均不得請求返還。而給付是否在履行道德上之
    義務，應依社會通念從客觀上判斷，凡非法定上之義務，只
    要不違背公序良俗，而有益於社會利益者，即可認為係道德
    上之義務。其經典案例，是誤以他人為自己負有扶養義務之
    人，而加以扶養，但實際卻無扶養義務，即給付者不知自己
    並無給付義務，卻仍為給付者是。若給付者明知自己無給付
    義務而在履行道德上之義務，則適用民法第180條第3款，不
    得請求返還。又子女受父母養育大恩，基於孝道奉養父母，
    給予父母生活上扶助照顧，而對之所為費用付出，係出於人
    倫親情及孝道之展現。於父母尚有相當資力而無不能維持生
    活之情事時，父母對於子女在法律上雖然無請求扶養之權利
    。然子女此時為父母支付照顧費、醫療費、生活費等相關費
    用，其給付是基於孝道及人倫親情而為，並非法律之義務，
    依社會通念應認係履行道德上之義務，依民法第180條第1款
    規定，不得對父母請求返還，始與倫理觀念相符。本件原告
    主張在兩造母親盧江月英經法院宣告為受監護宣告之人後，
    未受委任，在前開期間分攤支付盧江月英之照顧費、醫療費
    、生活費等各項費用共計132萬0190元，如原告給付時不知
    此期間盧江月英依法並無請求扶養之權利，但既屬出於人倫
    孝道而為之，其給付即係履行道德上之義務；若給付時明知
    盧江月英並無請求扶養之權利，則明知自己無給付義務而在
    履行道德上之義務，依民法第180條第1款、第3款規定，均
    不得再依不當得利規定，請求盧江月英返還。
五、從而，原告依繼承、不當得利之法律關係，請求為盧江月英
    繼承人之被告給付前開代墊費用並加給遲延利息，於法無據
    ，應予駁回。
六、本件事證已明確，兩造其餘攻擊防禦方法及舉證，經審酌後
    於判決之結果不生影響，不予贅詞論列。
據上論結，本件原告之訴為無理由，依民事訴訟法第78條、第85
條第1項但書，判決如主文。
中　　華　　民　　國　　111 　年　　3 　　月　　30　　日
                          民事第一庭   
                              法　官　陳瑞水
以上正本係照原本作成。
如對判決上訴，應於判決送達後20日內向本院提出上訴狀。如委
任律師提起上訴者，應一併繳納上訴審裁判費。
中　　華　　民　　國　　111 　年　　3 　　月　　30　　日
                              書記官　廖春慧